臺灣高等法院高雄分院刑事判決　　　　　　　　　九十一年度上易字第一五七號
　　上　訴　人　台灣高雄甲方法院檢察署檢察官
　　被　　　告　乙○○
　　指定辯護人　林肇明
　　被　　　告　莊金明
　　指定辯護人　本院公設辯護人　孫妙岑
右上訴人因被告等詐欺案件，不服臺灣高雄甲方法院八十九年度易字第九００號中華
民國九十一年五月三十一日、九十一年八月九日第一審判決（起訴案號：臺灣高雄甲
方法院檢察署八十八年度偵字第一八四五０號），先後提起上訴，本院合併審理，判
決如左：
      主  文
上訴駁回。
      理  由
一、公訴意旨係以：被告乙○○係聯峰建設有限公司（下稱聯峰建設）負責人，被告
    莊金明係聯峰建設股東，乙○○與莊金明二人共同基於偽造有價證券與詐欺之犯
    意聯絡，先由乙○○於民國八十八年三月初，在高雄市區某處，將已遭掛失止付
    之空白支票三張（按應係「乙張」，參後述公訴意旨自明），偽填金額為新台幣
    （下同）二百三十六萬元，發票日期為八十八年四月二十五日，並交予莊金明，
    於八十八年三月二十日，到高雄市前鎮區某處，持該張支票向告訴人丙○○之夫
    方勝彬佯稱：被告乙○○因公司資金週轉，須向其借款二百三十萬元，並願意交
    付乙張金額二百三十六萬元、發票日為八十八年四月二十五日、發票人為冠東興
    企業有限公司之支票乙張作為擔保云云，致使方勝彬陷於錯誤，而由其妻丙○○
    提供資金二百三十萬元，並在上述處所交予莊金明，再由莊金明交予乙○○運用
    ，嗣因該張支票屆期因係空白票據已掛失止付為由而遭退票，乙○○與莊金明二
    人均避不見面，告訴人丙○○與方勝彬始知受騙。因認被告乙○○與莊金明共同
    涉犯刑法第三百三十九條第一項詐欺取財及同法第二百零一條第一項偽造有價證
    券罪嫌（偽造有價證券部份，公訴意旨業已敘及，然起訴書漏引此項法條）。
二、按犯罪事實應依證據認定之，無證據不得推定其犯罪事實，又不能證明被告犯罪
    或其行為不罰者，應諭知無罪之判決，刑事訴訟法第一百五十四條、第三百零一
    條第一項分別定有明文。又按刑法上所謂偽造有價證券，以無權簽發之人冒用他
    人名義簽發為要件，如果行為人基於本人之授權，或其他原因有權簽發者，則與
    無權之偽造行為不同（最高法院五十三年度台上字第一八一０號判例意旨足參）
    ；再按刑法第三百三十九條第一項詐欺罪之成立，以意圖為自己或第三人不法所
    有，以詐術使人將本人或第三人之物交付為要件。所謂以詐術使人交付，必須被
    詐欺人因其詐術而陷於錯誤，若其所用方法，不能認為詐術，亦不致使人陷於錯
    誤，即不構成該罪（最高法院四十六年度台上字第二六０號判例意旨足參），此
    外，債務人於債之關係成立後，如有債務不履行之情形，在一般社會經驗上可能
    之原因甚多，縱令出於惡意而有遲延給付或不為給付之情形，苟無足以證明其在
    債之關係發生時自始故意藉此從事財產犯罪之積極證據，仍不得僅以債信違反之
    客觀事態，即推定債務人原有詐欺取財之犯意。
三、公訴人認被告二人共同涉有詐欺取財等罪嫌，係以告訴人丙○○指訴，方勝彬證
    詞及上述支票、退票理由單各一紙，復參以被告二人於支票退票後所再簽發之三
    張支票僅兌現一張三十六萬元支票，其餘二張支票仍遭退票等情為據。然訊據被
    告莊金明、乙○○固坦承以發票人為冠東興企業有限公司（下稱冠東興公司）之
    上開支票向告訴人借錢，惟均否認有何偽造有價證券及詐欺之犯行，被告乙○○
    辯稱：本件支票是我交給莊金明去向方勝彬借二百三十萬元，但該張支票係我於
    八十七年七月間向冠東興公司之陳國銘（廖啟清只是發票人公司之名義負責人）
    所借，當時共借五張票（票號應係八七○至八七四號），陳國銘把印章都蓋好借
    給我支票，而票面金額是我在民壽街三十七號我公司處填寫的，莊金明不知道借
    支票的事；後來陳國銘打電話給我說問我票要不要用，我有告知陳國銘已使用二
    張，我說如果不用該票的話，我會把票作廢掉，陳國銘並沒有告訴我他要掛失該
    支票，我也不知支票事後經陳國銘掛失；且上開支票到期時，我有匯入一百九十
    萬至支票帳戶，剩餘之四十六萬元，原本要另外匯入，惟銀行人員告知該支票已
    掛失，始未將其餘款項匯入，伊並無詐騙告訴人犯意等語；被告莊金明辯稱：我
    是聯峰建設股東，負責工務，我是有拿該張支票向方勝彬借二百三十萬元，是在
    前鎮區鎮○路我們公司的新建下水道工程工甲交支票給方勝彬的，扣掉利息二十
    一萬八千多元，其餘的部分就交現金給我，該張支票如何借票使用及有無掛失止
    付，我均不知情等語。
四、經查：
  (一)本件告訴人提出之票號ＡＹ－0000000（以下簡稱票號末三碼）支票之發
    票人，冠東興公司曾於八十七年十一月十九日向中華商業銀行永康分行，以支票
    遺失為由，申報掛失票號為八七一、八七二、八七三之空白支票三張之事實，固
    有依卷附上開票號八七一支票、中華商業銀行永康分行票據掛失止付通知書及遺
    失票據申報書足參（見偵卷第五頁，原審卷第二二、二三頁），然告訴人丙○○
    之夫方勝彬（業已去世）於偵查已證：「退票後有與莊金明一同去找陳國銘，陳
    國銘稱支票係其妻舅廖啟清（即冠東興公司之登記負責人）借予被告」等語（見
    偵卷第三十頁），告訴人丙○○於本院調查中亦指稱：「退票後，我及我先生、
    莊金明有去台南找到陳國銘，我們是直接約陳國銘到中華商銀永康分行，我們到
    銀行時，陳國銘有說票是他的，銀行拿註銷票據掛失止付申請書資料給我簽，我
    簽完資料後就回來，莊金明說掛失要這樣辦，才有辦法另外再和我們處理，後來
    陳國銘他自己回去」等語（見本院卷第九七、九八頁）。另被告乙○○所辯「曾
    以向冠東興公司借用前開五張支票其中一張（票號為八七四號），支付予金永承
    營造有限公司之莊金星，後存入莊石深台東區中小企業銀行鳥松分行00000
    000之五號帳戶」等情，復經證人莊石深於原審到庭證述，並有莊石深前述帳
    戶存摺影本、中華商業銀行永康分行九十年七月十六日（九○）中永字第○四五
    號函及台東區中小企業銀行鳥松分行（九十）東企銀鳥松字第二八號函各一份附
    卷可按（見原審卷第一０六至一０八、一二五、一二六、一二八、一五二頁）。
  (二)參諸前開五張支票均為連號，本件系爭支票（即票號八七一）應係與票號為八七
    ○、八七二、八七三及八七四號等四張支票，同時自冠東興公司取得等情，冠東
    興公司既借予被告五張支票，何以僅就其中三張支票為掛失，此應係被告於冠東
    興公司向其索回該五張支票時，被告乙○○向陳國銘表示其中二張已填寫使用之
    故，是被告乙○○辯稱陳國銘向其索回支票時，已告知其中二張已經使用等情，
    亦屬可採。又冠東興公司既僅就其中票號為八七一、八七二、八七三等三張支票
    申報掛失，足徵上開票號八七０、八七四等二張支票，亦應係原先冠東興公司同
    意借予被告使用之支票，否則冠東興公司於掛失時，應會一併申報掛失，不致將
    票號八七０、八七四二張支票漏未掛失。此外證人陳國銘、廖啟清經本院多次傳
    、拘均未果（見本院卷第一二六、一四四、一五一頁），是參諸上情，被告所供
    「其於八十七年七月間向冠東興公司之陳國銘借得票面金額空白支票五張，已取
    得其授權填寫金額」一節，即屬可信。
  (三)被告於開立前開票號八七一支票予告訴人後，確於八十八年四月二十六日匯款一
    百九十萬元至上開冠東興公司之支票帳戶內，此有被告提出之匯款單影本及中華
    商業銀行永康分行八十九年九月二十一日（八九）中銀康字第十二號函附卷可稽
    （見原審卷第十六之一、三一頁）。倘被告乙○○明知該張支票已掛失止付，實
    無須於到期日仍匯入一百九十萬元至上開支票帳戶之理。又被告匯入之款項雖與
    票面金額二百三十六萬之間有四十六萬元之差距，惟所匯入之金額已是票款的五
    分之四強。被告若欲作假，亦應係匯入少許部分之金額才是，無須大費周章籌措
    鉅款。由此可知，被告於簽發該支票予告訴人時，應不知該支票已遭冠東興公司
    向銀行為掛失止付之通知。是冠東興公司之所以將被告已使用之前開票號八七一
    支票亦一併申報掛失止付，應係被告向冠東興公司表示其中二張支票已使用，惟
    就已使用之支票究係那兩張支票，雙方溝通有誤或係誤記（或誤報）支票票號，
    致冠東興公司將前開票號八七一支票亦一併掛失。此外，冠東興公司既係原先借
    予被告五張支票，僅掛失其中三張支票，足證冠東興公司對於被告所稱已使用之
    其餘二張支票，並無撤回其空白支票授權之意思，是被告乙○○填載票面金額二
    百三十六萬元，交由被告莊金明持向告訴人調現之支票，雖因失誤（如前所述）
    經冠東興公司申報掛失，惟被告乙○○既獲授權簽發系爭支票，主觀上即無有何
    偽造有價證券之故意。至於告訴人之夫方勝彬於偵查即原審所稱：「兌現前陳國
    銘要向乙○○要回，乙○○稱票已撕掉」（見偵卷第三十頁，原審卷第九十頁）
    等情，業據被告乙○○於本院調查中供明「借用支票中有一張有作廢掉」等語在
    卷（見本院卷第三四頁），而證人方勝彬業已去世，證人陳國銘復未能拘提到案
    對質，亦難僅以證人方勝彬此部分陳述，遽認被告乙○○係屬明知票號八七一支
    票業已掛失止付。
  (四)被告乙○○於八十八年四月二十六日將一百九十萬匯入中華商業銀行永康分行該
    支票帳戶後，於八十八年四月二十八日由該銀行將款項轉入掛失專戶，冠東興公
    司嗣於八十八年五月五日由被告莊金明會同冠東興公司代理人陳國銘及告訴人夫
    婦，向中華商業銀行永康分行辦理註銷票據掛失止付之申請，於同日即由冠東興
    公司領出等情，業經證人莊純真（中華商業銀行永康分行行員）於原審及本院調
    查中證述明確（見原審卷第一０三頁，本院卷第九八、九九頁），復有中華商業
    銀行永康分行註銷票據掛失止付申請書及中華商業銀行永康分行八十九年九月二
    十一日（八九）中銀康字第十二號函、九十年十月十九日（九十）中永字第０九
    五號函在卷可按（見原審卷第二四、三一、一六七至一七一頁）。又支票業經掛
    失止付者，如該筆存款發票人欲領出，必須經執票人（占有票據之人）及發票人
    （止付人）之同意等情，此業經證人莊純真於原審證述綦詳（見原審卷第一０三
    頁），並有票據法施行細則第五條規定可稽（見本院卷第一一六頁），被告乙○
    ○是否能順利取得自行匯入該帳戶之存款，尚取決於發票人冠東興公司及執票人
    是否同意配合等兩項不確定之因素，是被告斷不可能於簽發支票當時，即欲以此
    方式詐騙告訴人。
  (五)被告乙○○係於八十八年三月間將系爭支票，交由被告莊金明持向告訴人借款，
    而被告所經營之聯峰建設於八十八年一月間，尚向金永承營造有限公司（下稱金
    永承公司）承包總價為五百五十八萬六千元之「鎮興路污水幹管工程中之潛盾掘
    進施工工程」，而金永承公司係於八十六年三月間，以一億零一百六十萬元簽約
    承包高雄市○○鎮○路污水幹管工程（第一標後續工程），嗣於八十八年十月二
    十六日停工，於八十八年十二月七日經高雄市政府終止合約，實作工程結算金額
    約為五千七百三十九萬餘元等情，此有聯峰建設與金永承公司工程承攬合約書（
    見偵卷第三九至四八頁），及高雄市政府工務局下水道工程處九十一年九月六日
    高市工水四字第○九一○○一三四三○號函及所附資料（見本院卷第五九至八八
    頁）在卷足佐，再被告乙○○個人所使用之台灣中小企業銀行仁大分行帳號00
    000000000號支票帳戶，自八十六年十月十四日開戶起至八十八年九月
    二十日止，經常有百萬以上大筆金額票款兌現，此有該銀行之支票存款對帳單附
    卷可佐（見偵卷第四九至六一頁），又被告乙○○擔任負責人之再得營造有限公
    司於世華銀行南高雄分行帳號000000000號支票帳戶，於八十八年三月
    十九日前之一年內，亦無任何存款不足之退票紀錄，此復有該行八十九年九月七
    日（八九）世南高雄字第四十三號函所附票據退票資料查詢申請書一紙存卷可參
    （見原審卷第三九頁），顯見被告乙○○向告訴人借貸時，其個人或其經營之公
    司，債信尚稱良好，營運應屬正常，並非顯無支付能力之情形。
  (六)被告乙○○雖坦認陳國銘於系爭支票註銷止付後，有分次匯給伊一百九十萬元，
    且其於本件支票退票後，再開立予告訴人用以清償借款之三張面額各為一百萬元
    、一百萬及三十六萬元之支票，雖僅兌現三十六萬元等情，惟此係被告乙○○於
    八十八年五月間之後資金週轉不靈所致，尚難遽以推論被告於八十八年三月間持
    票向告訴人借款時，即有何詐欺取財之不法所有犯罪意圖，復參以告訴人之夫方
    勝彬於原審所證：「被告乙○○之前即向伊借過幾萬元至幾十萬元，約有五次，
    本件系爭支票是莊金明拿來週轉，扣六萬元利息」（見原審卷第九十頁）等情，
    亦難認被告二人有何施以詐術，使告訴人陷於錯誤而出借款項之情。至於本院函
    查所得之被告乙○○相關銀行之帳戶紀錄，如臺灣中小企業銀行仁大分行九十一
    年十月三十日仁大字第二六七○號函及所附交易明細資料、臺灣中小企業銀行仁
    大分行九十一年十月三十日仁大字第二六六八號函及所附交易明細資料、世華銀
    行南高雄分行九十一年十月二十九日函臺灣中小企業銀行前鎮分行九十一年十月
    二十五日九十一前鎮字第○○一四七號函、臺灣中小企業銀行前鎮分行九十一年
    十月二十五日九十一前鎮字第○○一四六號函及所附交易明細資料、中華商業銀
    行高雄分行九十一年十月三十日（九一中銀高字第二一八號函及所附交易明細、
    世華商業銀行南高雄分行九十一年十月十六日（九一）世南高字第三十八號函、
    臺灣中小企業銀行仁大分行九十一年十月三十日仁大字第二六六八號函及所附交
    易明細表等件，亦僅足以證明有此等金額交易明細，難採為對被告二人不利之證
    據認定，附此敘明。
  (七)被告乙○○於其公司內填載票面金額時，被告莊金明沒看到，之後將支票交予莊
    金明持向告訴人借款，而莊金明亦不知其向陳國銘借用五張支票等情，已據被告
    乙○○供承在卷（見本院卷第三六、二三五頁），則被告莊金明與系爭支票是否
    有權簽發一節，並無牽連，此外如前所述，被告乙○○既不成立詐欺借款犯行，
    則被告莊金明亦無論以詐欺取財罪責可言。
五、綜上所述，被告乙○○簽發予告訴人之系爭支票，既係向發票人公司負責人借得
    票面金額空白之票據，顯徵即有獲得發票人公司事前之授權，且被告二人持票向
    告訴人借款時，尚非顯無支付票款之能力，自難認被告二人有何不法所有之詐欺
    取財意圖，揆諸前開說明，被告二人所為即與刑法偽造有價證券、詐欺取財等罪
    之構成要件有間。此外，尚查無證據足證被告二人於借款時，有何偽造有價證券
    及詐欺取財犯行，尚不能以被告二人事後有遲延清償之民事債務不履行客觀事態
    ，遽認被告二人即有被訴等犯行。從而原審先後以被告二人被訴犯罪，不能證明
    ，依法諭知被告二人均無罪，核其認事用法並無違誤。公訴人仍執起訴所據各情
    ，提起上訴指摘原判決不當，為無理由，應予駁回。
六、台灣高雄甲方法院檢察署移送併辦部分：
  (一)九十一年偵字第一九○○七號（即該署八十八年偵字第二二一○五號）移送意旨
    略以：被告乙○○為再得營造有限公司負責人，於八十八年四月十二日向告訴人
    華芝商業機器股份有限公司告訴人訂購辦公家具一批新台幣五萬五千元，後來又
    於八十八年五月十四日追加辦公家具十六萬元九千三百九十七元、八十八年五月
    二十四日追加五千八百八十元，合計共向告訴人訂購二十三萬零二百七十七元，
    而貨款卻仍屢經催討，遲遲未付，遂以世華銀行八十八年八月二十五日之支票搪
    塞，詎屆期上開支票未經兌現。
  (二)九十一年偵字第一九○○八號（即該署九十年偵字第一七二九二號）移送意旨略
    以：被告莊金明於八十四年七月三十日向告訴人陳惠雄（即陳建福）佯稱有土甲
    可借錢，而向告訴人借用土甲去向民間借貸新台幣七百萬元，嗣後聲稱金額不夠
    ，又向大寮鄉農會借款三百萬元，詎被告莊金明取得借款一千萬元後，屢經告訴
    人催討，均避不見面。
  (三)被告乙○○、莊金明均經本院為無罪之諭知，則前開移送併辦部分，均難認與起
    訴部分有何裁判上一罪之關係，本院無從併予審理，均應退由檢察官另行偵辦，
    附此敘明。
據上論斷，應依刑事訴訟法第三百六十八條，判決如主文。
本案經檢察官劉文水到庭執行職務。
中    華    民    國      九十一      年      十二      月     十六   日
                              臺灣高等法院高雄分院刑事第六庭
                          審判長法官  王憲義
                                        法官  謝靜雯
                                        法官  張意聰
右正本證明與原本無異。
如不服本判決應於收受本判決後十日內向本院提出上訴書狀，其未述上訴理由者，
並得於提起上訴後十日內向本院補提理由書狀（均須按他造當事人之人數附繕本)「
切勿逕送上級法院」。
                                      書記官  王婉蓉
中    華    民    國      九十一      年      十二      月     十六   日
